【裁判字號】    89,台上,4613
【裁判日期】    890803
【裁判案由】    背信
【裁判全文】
最高法院刑事判決                              八十九年度台上字第四六一三號
    上訴人即被告  甲○○
右上訴人因自訴人陳禮信等自訴被告背信案件，不服台灣高等法院中華民國八十九年
四月二十六日第二審更審判決（八十八年度上更(二)字第七一一號，自訴案號：台灣板
橋地方法院八十三年度自字第二七九號），提起上訴，本院判決如左：
    主  文
原判決關於甲○○部分撤銷，發回台灣高等法院。
    理  由
本件原判決認定上訴人即被告甲○○於民國（下同）七十三年四月間，受自訴人即其
兄弟陳禮信、陳國興（嗣於八十六年二月十七日死亡，繼承人為陳劉金、陳漢陽）、
陳禮義（嗣後死亡，繼承人為陳林美梅、陳永璋、陳炳瑞、陳豪豐）等人之委託，於
辦理其父親陳清池（六十三年死亡）生前因終止三七五租約，依約定得自地主陳國政
取得之耕地即台北縣三峽鎮○○○段打鐵坑小段第二五之二八、二五之三二號（後分
割為二五－三七、二五－三九、二五－三八、二五－三二、二五－四○及二五－二八
號等六筆）土地移轉登記予其與兄弟等人所有時，因其兄弟等未積極參與辦理移轉登
記事宜，甲○○認為兄弟等欲放棄耕種，遂逕自全部登記為其一人所有。不久陳國興
、陳禮信等人發現甲○○竟登記為其一人單獨所有，無奈而與甲○○約定由其管理，
但要求甲○○事後必需分割登記還給他們。甲○○明知該等土地中陳國興等兄弟應繼
承部分係信託登記為其所有，其係為陳國興等人處理事務之人，竟意圖為自己不法之
利益，基於概括之犯意，於八十二年六月十日將該地段第二五－三二號土地面積八○
六四平方公尺、八十二年十一月八日將同地段第二五－三八地號土地面積一三○平方
公尺、同上小段二五－四○地號土地面積五七平方公尺以贈與方式移轉登記為其長女
陳淑寶所有，使陳禮信等人之財產受損害。其後陳禮信等屢催甲○○辦理分割過戶，
甲○○不予置理，至八十三年四月間，陳禮信等人申領土地登記簿謄本時，始悉上情
等情，因而撤銷第一審關於甲○○部分不當科刑之判決，改判論處上訴人甲○○背信
罪刑，固非無見。
惟查：(一)按刑法上之連續犯，須基於概括之犯意，多次犯行時間緊接，犯罪構成要件
相同，始能成立。原判決雖認上訴人甲○○於七十七年十月二十日將系爭部分土地移
轉登記與陳禮信及陳國興女婿黃有進，涉有背信犯行，惟因已逾告訴期間，此部分應
為不受理之判決。又認此部分與本件有罪部分有連續犯裁判上一罪之關係，故不另為
不受理之諭知；然本件認上訴人應成立背信罪部分之犯行係在八十二年間，兩者相隔
已有四年有餘，並非緊接，原判決遽認有連續犯之裁判上一罪關係，即有未合。(二)本
件土地如確係信託關係，則上訴人甲○○於七十七年將其中部分土地移轉與陳禮信及
黃有進（陳國興女婿）時，何以陳禮義未加爭執﹖況依原判決所載：陳永璋（陳禮義
繼承人）供陳：該部分並非買賣，係權利之回復，買賣只是移轉登記所用之名目；又
上訴人甲○○是否已將本件土地全部轉讓他人﹖其移轉與其長女陳淑寶部分，是否已
逾其應繼分﹖凡此攸關上訴人應否負背信罪責，自有詳加調查，明白審認之必要，原
審遽為判決，自嫌疏略。上訴意旨，指摘原判決不當，非無理由，應認仍有發回更審
之原因。原判決不另為不受理諭知部分，認與發回部分有審判不可分關係，應併予發
回。又本件雖屬刑事訴訟法第三百七十六條第五款所列之案件，惟於修正刑事訴訟法
施行前原得上訴於第三審法院，且已繫屬於法院，依刑事訴訟法施行法第五條第一項
規定，仍應依施行前之法定程序終結之，附此說明。
據上論結，應依刑事訴訟法第三百九十七條、第四百零一條，判決如主文。
中      華      民      國    八十九    年      八      月      三      日
                              最高法院刑事第二庭
                                  審判長法官  莊  來  成
                                        法官  呂  潮  澤
                                        法官  謝  俊  雄
                                        法官  白  文  漳
                                        法官  蘇  振  堂
      右正本證明與原本無異
                                              書  記  官
中      華      民      國    八十九    年      八      月      九      日


司法院資訊處製作；財團法人民間司法改革基金會備份。
